【裁判字號】    89,簡上,63
【裁判日期】    890627
【裁判案由】    返還不當得利
【裁判全文】
臺灣桃園地方法院民事判決  八十九年度簡上字第六十三號
    上  訴  人  甲○○
    訴訟代理人  王之一
    被上訴人    乙○○
    訴訟代理人  林大華律師
                邱國旺律師
右當事人間請求返還不當得利事件，上訴人對於中華民國八十八年十一月五日本院中
壢簡易庭第一審判決（八十八年度壢簡字第五五五號），提起上訴，本院判決如左：
    主    文
上訴駁回。
第二審訴訟費用由上訴人負擔。
    事    實
甲、上訴人方面：
    (一)聲明：(1)原判決廢棄。(2)被上訴人應給付上訴人新台幣（下同）五十萬元，及
              自支付命令聲請狀送達之翌日起至清償日止，按年息百分之五計算之
              利息。
    (二)陳述：除與原審提出者相同，不再贅引外，補稱：
            (1)被上訴人於原審庭訊自承其配偶告知上訴人坐落桃園縣平鎮市○○○
              路一號三樓（下稱系爭房屋）之不動產買賣坪數為三四．一坪，足見
              被上訴人明知坪數錯誤而未盡告知之義務。
            (2)被上訴人於原審答辯稱：上訴人於八十八年三月二十六日第二次付款
              時告知坪數不到三四．一坪，經雙方協議，將總價由二百八十萬元減
              為二百七十五元並贈送上訴人如契約附註欄所示之傢俱解決，並經證
              人趙月清代書於八十八年八月二十七日庭訊時證實。惟因證人係本件
              買賣之代書，其證言自有所偏頗，其實是被上訴人不願被介紹人從中
              抽取仲介費而主動降價，此係協議減價事實。故二者間並無就坪數不
              足之部分達成任何協議。
            (3)上訴人約於八十八年三月二十六日交付第二期款後聽鄰居說過坪數，
              故對坪數不足之部分存疑，於八十八年三月二十九日為辦理過戶前作
              最後確認坪數以保權益，請證人再算一次坪數，證人依然告知上訴人
              坪數確為三四．一坪無誤，上訴人當下即請代書傳真所有權給訴外人
              郭文，訴外人郭文告知坪數錯誤。實際坪數與被上訴人聲稱之坪
              數不符，故主張撤銷受詐欺之意思表示，並依不當得利法律關係請求
              被上訴人返還已付之金額。
    (三)證據：援用第一審所提證據。
乙、被上訴人方面：
    (一)聲明：駁回上訴。
    (二)陳述：除與原審提出者相同，不再贅引外，補稱：
            (1)八十八年三月二十一日下午二、三時許訴外人即介紹人曾淑梅向被上
              訴人之夫張瑞奇表示欲為仲介買主（即上訴人），惟須給付仲介費十
              萬元，當日下午五時三十分許，介紹人邀約買賣雙方同至系爭房屋，
              現場實地查看房屋實際狀況後，雙方開始議價買賣價金，被上訴人原
              開價三百萬元，後經磋商降價為二百九十萬元。
            (2)同年三月二十二日下午五時三十分介紹人約請趙代書至介紹人家中為
              買賣雙方辦理簽約事宜，惟因代書表示系爭房屋辦理貸款後買受人須
              自備款九十萬元，上訴人表示自備款不足，仍須考慮而未簽訂契約。
            (3)同年三月二十三日上午雙方經趙代書居中以電話協調，雙方約定自訂
              契約以節省仲介費十萬元，雙方達成系爭房屋以二百八十萬元出售予
              上訴人之約定，並訂於三月二十四日下午六時至趙代書事務所簽約。
            (4)同年三月二十四日被上訴人於提供系爭房屋之建物登記謄本及土地、
              建物所有權狀供上訴人查看後，雙方才正式議定由上訴人以總價二百
              八十萬元購買，並由趙代書依建物謄本及土地、建物所有權狀之標示
              謄寫於買賣契約書上，故被上訴人並無詐欺之情事。
            (5)系爭買賣係就現物為買賣，以總價計算價金，並非以每坪為計算單位
              ，且在買賣契約之不動產標示欄均有詳細記載土地、建物面積，以「
              平方公尺」為計算單位，雙方從未約定以坪數計算面積，且買賣契約
              所列之不動產面積均與土地、建物所有權狀所載完全相符，上訴人於
              契約成立之時已知悉系爭房屋之實際面積而願意買受，足證被上訴人
              並無以不實之事項，使上訴人陷於錯誤而為意思表示之情事。
            (6)上訴人於八十八年三月二十六日第二次付款時向被上訴人表示對系爭
              房屋坪數有意見，經雙方協議，決定總價款由二百八十萬元減價二百
              七十五萬元並贈送上訴人如附註欄所示傢俱方式解決，上訴人稱未曾
              就坪數問題達成任何協議並非事實。
            (7)綜上所述，上訴人之主張顯無理由。
      (三)證據：援用第一審所提證據。
      理    由
一、上訴人起訴主張：上訴人於八十八年三月二十四日向被上訴人買受系爭房屋，並
    已依約給付二期價金共計五十萬元，嗣經上訴人查明實際坪數與被上訴人聲稱之
    三四．一坪不符，被上訴人顯係以不實之事項使上訴人陷於錯誤而為買受系爭房
    屋之意思表示，顯有詐欺之行為，經上訴人於八十八年三月三十一日以郵局存證
    信函為撤銷之意思表示，系爭不動產買賣契約既經上訴人撤銷，被上訴人即應依
    民法第一百十四條、第一百十三條規定返還上訴人已給付之五十萬元價金等語；
    被上訴人則以：系爭不動產買賣契約係就現物為買賣，除簽約過程經雙方事前充
    分磋商外，上訴人亦到現場查看後，始就總價為商議，且在買賣契約之不動產標
    示欄均詳細記載與土地所有權狀及登記簿謄本記載相符之面積，被上訴人並無以
    不實之事項使上訴人陷於錯誤之情事；被上訴人雖於訂約前告知「大約三四．一
    坪」，而系爭房屋含主建物、附屬建物及共同使用部分實際面積三三．三三二坪
    （一一０．一九一平方公尺，換算坪數為三三．三三二坪），縱令不相符合，亦
    僅有０．八坪之誤差，被上訴人實無以不實之坪數告知上訴人而使上訴人因詐欺
    而為意思表示，況且上訴人於八十八年三月二十六日第二次付款時告知被上訴人
    坪數不足三四．一坪時，亦已經雙方協議，以原價款二百八十萬元減價為二百七
    十五萬元並贈送上訴人如契約書附註欄所示傢俱協議解決，是上訴人所為撤銷買
    賣契約顯不合法，其請求返還已支付之價金五十萬元亦屬無據等語，資為抗辯。
二、本件上訴人主張兩造就系爭房屋訂立買賣契約，上訴人已依約給付被上訴人二期
    價金五十萬元及上訴人以受詐欺為由，曾於八十八年三月三十一日以郵局存證信
    函向被上訴人為撤銷買賣契約之意思表示等情，為被上訴人所不爭，復據其提出
    不動產買賣契約書及桃園龍潭郵局存證信函各一紙為證，堪信為真實，惟被上訴
    人辯稱，其並未故意告知不實事項致上訴人陷於錯誤。是本件首應審究者厥為，
    上訴人於訂立買賣契約時是否受詐欺？被上訴人受領五十萬元有無法律上原因？
    三、按當事人主張於己有利之事實者，就其事實有舉證之責，民事訴訟法第二百
    七十七條定有明文。又按民事法上所謂詐欺云者，係謂欲相對人陷於錯誤，故意
    示以不實之事，令其因錯誤而為意思之表示；又被詐欺而為意思表示者，依民法
    第九十二條第一項規定，表意人固得撤銷其意思表示，惟主張被詐欺而為表示之
    當事人，應就此項事實負舉證責任。本件上訴人主張其於購買系爭房屋之時被上
    訴人詐稱系爭房屋面積為三四．一坪（實為三三．三三二坪），致使上訴人因而
    受其詐欺而與被上訴人訂立買賣契約一節。經查，本件系爭房屋之買賣契約標示
    之房屋建號、面積及基地之地號、應有部分均與土地及建物登記簿謄本所載相符
    ，為上訴人所不爭執，且有該不動產買賣契約書及土地、建物登記簿謄本在卷可
    稽；又查買賣契約書上所標示之建物及基地確係被上訴人帶同上訴人所看之房屋
    及基地，復為上訴人所自認，而上訴人主觀上亦認定買賣契約書上所標示之房屋
    及基地即係其欲購買之房屋及基地，始在契約書上簽名，則上訴人主張受被上訴
    人詐欺而訂定系爭房屋買賣契約實屬無據，況上訴人又不能舉證證明被上訴人有
    利用上訴人錯誤，故意不告知真實坪數，使上訴人陷於錯誤，而與之成立買賣契
    約之情事，故上訴人主張係受被上訴人詐欺而訂立系爭房屋之買賣契約而主張撤
    銷系爭買賣契約，即無理由。
四、次查系爭房屋是以總價二百八十萬元（嗣經兩造同意減為二百七十五萬元）為議
    定，有該買賣契約書可憑，且依民法第一百五十三條第一項規定，其契約因兩造
    之意思表示一致而成立，縱兩造於契約成立前之磋商階段曾為與契約內容相左之
    約定，惟均因嗣後成立之契約而不復存在，是上訴人以被上訴人於系爭買賣契約
    成立前，曾告知系爭房屋之坪數為三四．一坪，然上訴人於契約成立時，既已知
    悉系爭房屋之實際面積，而仍願予買受，顯難認被上訴人有何以不實之事，使上
    訴人陷於錯誤而為意思表示之情可言，上訴人主張受有被上訴人詐欺云云，亦不
    足採。
五、次按無法律上之原因而受利益，致他人受損害者，應返還其利益。雖有法律上之
    原因，而其後已不存在者，亦同，民法第一百七十九條定有明文；依此觀之，所
    謂「不當得利」，須以無法律上之原因而受利益，或雖有法律上之原因而受利益
    ，然其後該受利益之法律上原因已不存在，致他人受損害為成立要件。本件被上
    訴人既係基於有效之買賣契約而受領系爭五十萬元，即非無法律上原因，從而，
    上訴人依不當得利之法律關係，請求被上訴人應返還五十萬元，及自支付命令聲
    請狀繕本送達之翌日起至清償日止，按年息百分之五計算之利息，洵非正當，不
    應准許；原審因而為上訴人敗訴之判決，核無不合。上訴意旨指摘原判決不當，
    求予廢棄改判，為無理由，應予駁回。
六、本件判決基礎已臻明確，兩造其餘攻擊防禦方法及舉證，於判決結果無影響，無
    一一論究之必要，併此敘明。
七、據上論結，本件上訴為無理由，依民事訴訟法第四百三十六條之一第三項、第四
    百四十九條第一項、第七十八條，判決如主文。
中      華      民      國    八十九    年      六      月    二十七    日
                            臺灣桃園地方法院民事第一庭
~B審判長法官  陳添喜
~B法      官  邱育佩
~B法      官  林淑鳳
右為正本係照原本作成
中      華      民      國    八十九    年      六      月    二十九   日
~B法院書記官  陳玉芬


司法院資訊處製作；財團法人民間司法改革基金會備份。
